最高法院刑事判決　　　　　　　　　　　　　　　九十一年度台上字第四七五一號
　　上　訴　人　甲○○
右上訴人因偽造有價證券案件，不服台灣高等法院中華民國九十年五月二十二日第二
審更審判決（八十九年度上更(一)字第九一三號，起訴案號：台灣板橋地方法院檢察署
八十五年度偵字第一四四七０號），提起上訴，本院判決如左：
    主  文
上訴駁回。
    理  由
一偽造有價證券部分：
按刑事訴訟法第三百七十七條規定，上訴於第三審法院，非以判決違背法令為理由，
不得為之。是提起第三審上訴，應以原判決違背法令為理由，係屬法定要件。如果上
訴理由狀並未依據卷內訴訟資料，具體指摘原判決不適用何種法則或如何適用不當，
或所指摘原判決違法情事，顯與法律規定得為第三審上訴理由之違法情形，不相適合
時，均應認其上訴為違背法律上之程式，予以駁回。上訴人甲○○上訴意旨略稱：證
人阮素鈴於第一審陳稱其簽發支票均按順序簽發，於數年後原審法院更審時，卻改稱
使用支票習慣上不是按照票號一張一張使用，已有矛盾，且所謂未按順序簽發支票亦
與一般社會習慣不符，不宜輕信。又其於原審更審時稱伊至新光人壽上班後，才申辦
支票簿，既係剛申辦支票之新戶，且支票簿僅二十五張，對於支票簿突然少了四張支
票，理應即時察覺，況E0000000、E00000000張支票所載之發票日，雖與票號前後順
序矛盾，然支票本身並無如匯票上所示發票日及到期日之記載，亦即無法依支票所載
發票日之先後判斷發票之先後，原審以此認定其確未按順序簽發支票，恐有誤會。原
審以部分支票發票日與票號前後順序矛盾，遽認證人阮素鈴所言屬實，而未再調查其
他證據，並說明其取捨理由，尚嫌速斷，並有理由不備之違法等語。
惟查：證據之取捨及犯罪事實之認定，乃事實審法院之職權，且法院憑以認定犯罪事
實之證據，並不以直接證據為限，即綜合各種直接、間接證據，本於推理作用，為其
認定犯罪事實之基礎，如不違背經驗法則與論理法則，亦非法所不許。原判決依憑被
害人阮素鈴於警訊及事實審偵、審中之指訴，並卷附如原判決附表所示之支票及除該
附表編號五外各支票之遺失票據申報書、掛失止付通知書（該附表編號五之支票因已
被提示未及辦理遺失申報）、內政部警政署刑事警察局八十六年七月十六日刑鑑字第
四七七二八號鑑驗通知書、台灣北區郵政管理局八十五年十月八日第0000000
0｜００二號函檢送之阮素鈴支票帳戶印鑑單影本、法務部調查局（八六）陸（三）
字第八六０八一三一二號鑑定通知書一份、阮素鈴所簽發於八十五年間已兌訖劃撥之
十六張支票（自Ｅ0000000號至Ｅ0000000號）正反面影本等證據資料
，為綜合之判斷，認上訴人有原判決事實欄所載偽造有價證券之犯行，因而撤銷第一
審判決，改判仍依牽連犯論處上訴人連續意圖供行使之用，而偽造有價證券（累犯）
罪刑。已詳其證據取捨與判斷之結果及認定犯罪事實所憑之依據和理由，且對於上
訴人否認有偽造有價證券犯行所辯各節，如何係飾卸之詞，不足採信，詳加說明指駁
。所為論斷均有卷存資料可資覆按，從形式上觀察，並無採證或認定事實違背經驗法
則或論理法則，或有調查未盡或理由不備等違背法令之情形。至被害人、證人先後所
為之指述或證言雖有不盡一致之情形，但何者為可採，事實審法院本得參酌其他相關
證據為自由之判斷，茍無違經驗法則，即難指為違法。被害人於第一審雖稱其簽發支
票均按順序簽發等語，與其在原審法院更審時陳稱：「……伊使用支票習慣上不是按
照票號一張一張使用，有時會不小心寫到後面的支票……」，雖不盡一致。但原判決
理由一之(五)已敘明就前開證據資料，並被害人於原審法院更審時陳稱：「伊至新光人
壽上班後，才申辦支票簿，伊使用支票習慣上不是按照票號一張一張使用，有時會不
小心寫到後面的支票，又伊遺失九張其中Ｅ0000000號因郵政人員告訴伊有人
已向軋銀行不能報遺失，致未掛失止付」等語，及卷附被害人所簽發在八十五年間已
兌訖劃撥，自Ｅ0000000號至Ｅ0000000號之十六張支票正反面影本之
記載，為綜合之調查、判斷結果，認被害人對於支票之使用，雖多數按順序簽發，但
亦有部分未按順序使用之情形。被害人於第一審陳稱其簽發支票均按順序簽發等語，
應係指其多數支票之簽發方式，不能僅憑其該項陳述證明其未曾有不按順序簽發支票
之情形，尚不得據為上訴人有利之認定。被害人指其所有如原判決附表所示之支票遭
竊，堪信為真，上訴人所辯係向被害人借支票使用云云，為不足採。此項論斷並非單
憑被害人片面之陳述為唯一之論據，亦非一般事理所無，乃原審採證及對於證據證明
力判斷等職權之適法行使，難認有何違背法令之情形，雖原判決對於有關支票票載發
票日之先後，與支票是否按票號順序簽發，有無必然之關聯，未為詳盡精當之論述，
但對判決之結果並無影響，不得執為上訴第三審之適法理由。此外上訴意旨未依據卷
內訴訟資料指摘原判決關於偽造有價證券部分有何具體違背法令之情形，徒憑己見，
就原審採證認事職權之適法行使，及原判決已明白論斷之事項，仍執前詞，任意指摘
原判決關於偽造有價證券部分違法，並就被害人是否按支票之編號順序簽發支票及是
否借用系爭支票等事項，仍為單純事實之爭辯，核與法律規定得為第三審上訴理由之
違法情形，不相適合。應認上訴人關於偽造有價證券部分之上訴違背法律上之程式，
予以駁回。
二詐欺部分：
按刑事訴訟法第三百七十六條所列各罪之案件，經第二審判決者，不得上訴於第三審
法院，法有明文。本件上訴人牽連犯詐欺罪部分，原判決認係成立刑法第三百三十九
條第一項之詐欺取財罪，核屬刑事訴訟法第三百七十六條第四款之案件，依上開說明
，既經第二審判決，自不得上訴於第三審法院。縱此部分與前開偽造有價證券部分有
牽連關係，為裁判上一罪，但其偽造有價證券部分之上訴為不合法，本院應從程序上
予以駁回，而無從為實體上判決，對於輕罪之此部分，亦無從適用審判不可分原則，
為實體上審判。上訴人竟復對此部分提起上訴，顯為法所不許，應予駁回。
據上論結，應依刑事訴訟法第三百九十五條前段，判決如主文。
中      華      民      國    九十一    年      八      月    二十九    日
                              最高法院刑事第三庭
                                  審判長法官  董  明  霈
                                        法官  林  茂  雄
                                        法官  王  居  財
                                        法官  張  祺  祥
                                        法官  石  木  欽
      右正本證明與原本無異
                                              書  記  官
中      華      民      國    九十一    年      九      月     十一     日
